臺北高等行政法院判決
　　　　　　　　　　　　　　　　　　93年度訴字第03203號
　　　　　　　　　　　　　　　.
原　　　告　大友為營造股份有限公司
代　表　人　甲○○
訴訟代理人　戊○○
被　　　告　臺北縣政府稅捐稽徵處
代　表　人　乙○○（處長）
訴訟代理人　丙○○
　　　　　　丁○○
上列當事人間因地價稅事件，原告不服臺北縣政府中華民國93年
7月14日北府訴決字第0930067909號 (卷號00000000號)訴願決定
，提起行政訴訟。本院判決如下：
　　主  文
原告之訴駁回。
訴訟費用由原告負擔。
　　事  實
一、事實概要：原告主張其曾取得坐落台北縣新店市○○段溪西
    小段24之2、24之3、40之2地號及薏仁坑小段135、135之1地
    號等五筆土地，皆為非都市土地之山坡地保育區，符合免徵
    地價稅之土地，基於一般課稅追繳期限為5年，故申請退還
    民國89年至90年度溢繳之地價稅，為被告所否准。原告不服
    ，向臺北縣政府提起訴願，經訴願決定駁回，原告猶未甘服
    ，遂向本院提起行政訴訟。
二、兩造聲明：
　(一)原告聲明：
  1.原處分及訴願決定均撤銷。
  2.請求准予退還原告89年及90年度溢繳地價稅計1,329,648元
    。
  3.訴訟費用由被告負擔。
　(二)被告聲明：
  1.駁回原告之訴。
  2.訴訟費用由原告負擔。
三、兩造之主張：
甲、原告主張：
  (一)本件原告所取得之前開系爭四筆土地之所有權，自取得之始
    迄今皆屬非都市計畫內之保護區（山坡地保育區），地目均
    為「林」等情，此有原告提出土地登記謄本為證，並為被告
    所自認，則前開系爭四筆土地，依土地稅法第22條第1項前
    段及土地稅法施行細則第21條第1項之規定，均屬非都市土
    地依法編訂之林業用地，為限作農業用地使用之土地，即屬
    農業用地，殆無疑義。又上開土地均有林木叢生，而林木又
    非一夕即可成長，更可徵本件自始即為林地使用。故本件前
    開系爭土地均為屬農業用地，應可確認。
  (二)次按，本件有關稅捐之核課、是否應退還溢繳之地價稅均屬
    被告依法應依職權調查之事項，被告徒以原告未負協力義務
    為由，據以否准原告申請退還溢繳地價稅乙節，顯已違反憲
    法第19條「租稅法律主義」及司法院釋字460、496、500 號
    等解釋意旨並與台北高等行政法院89年度訴字第3180號判決
    相違：
  1.首查，「租稅法律主義」係憲法所明定，故與之違反者無效
    ，此參中央法規標準法第11條規定自明，而綜觀司法院解釋
    之意旨，所謂「租稅法律主義」係指「人民有依法律所定之
    納稅主體、稅目、稅率、納稅方法及稅捐減免等項目，負繳
    納稅捐之義務或享受減免稅捐之優惠而言」，故主管機關核
    課人民之稅捐，有關納稅方法、稅捐減免或負繳納稅捐之義
    務及享受減免稅捐之優惠等均應由法律所規定。則主管機關
    行使稽徵程序或人民負繳納稅捐之義務，均應由法律予以明
    定，若法律所未規定之程序，人民自不負履行之義務，否則
    即與「租稅法律主義」相違，此先予陳明。
  2.經查，依土地稅法有關之規定，其稽徵程序分別規定於土地
    稅法第5章稽徵程序第40條以下，除於第41條針對土地稅法
    第17條、第18條特別稅率之申請，要求人民應於每年地價稅
    開徵40日前提出申請，否則即為失權之人民法定協力義務外
    ，有關地價稅之認定、田賦之認定等均無要求民眾有協力提
    出之義務，此參土地稅法之規定自明。故有關土地應否課徵
    地價稅抑或課徵田賦，自應由主管機關依職權調查並適用法
    律後予以課徵，人民並無提出之義務，否則即與「租稅法律
    主義」相違，被告之認定顯有違誤。況本件被告非不可委託
    農業主管機關認定，或囑託專家學者鑑定，卻徒以原告以往
    年度未提出申請核課田賦，被告不知該等年度之使用情形為
    何及是否符合課徵田賦之要件等為由，駁回原告申請退還歷
    年已繳之地價稅，顯未盡其應依職權調查核課之義務。再依
    土地稅法施行細則第24條規定，同施行細則第21條第1項之
    土地（即土地稅法第22條第1項規定非都市土地依法編訂為
    農業用地之土地），其徵收田賦之程序，係由直轄市或縣（
    市）政府之工務機關將其地區範圍圖，移送地政機關及農業
    主管機關，再由地政機關按土地登記簿上所載之地目，編造
    清冊，移送主管稽徵機關辦理。更足見系爭土地之課徵田賦
    ，乃被告應依職權主動辦理之事項，本無須原告提出申請，
    且與土地所有權人之屬性無關。故本件被告逕以原告未提出
    變更申請為由，據以否准原告申請退還溢繳地價稅乙節，顯
    已違反憲法第19條租稅法律主義及司法院大法官釋字460、
    496、500號等解釋意旨與台北高等行政法院89年度訴字第
    3180號判決相違。
  3.至被告引據司法院釋字第537號解釋，認定原告因此負有協
    力義務，並於不履行時即為失權等情：查關於人民權利義務
    之事項應以法律定之，此參中央法規標準法第5條規定自明
    ，此亦為「法律保留原則」之具體適用。本件前開大法官釋
    字第537號解釋係針對房屋稅條例第15 條第2項第2款所規定
    房屋有減半徵收之租稅優惠，納稅義務人未依同條例第7條
    規定為「申報之作為義務」，由財政部於71年9月9日以台財
    稅字第36712號函釋為納稅義務人失權之效果所做之解釋，
    故其前提係以法律有規定納稅義務人應負「協力申報之作為
    義務」 (房屋稅條例第7條），義務人不履行時，方有失權
    之效果，故不違反憲法所規定之「租稅法律主義」所為之解
    釋，並非因此即可認「法律無規定之情況下，人民仍須負申
    報之協力義務」，此不但與前開解釋意旨不符，亦違反「法
    律保留原則」。本件土地稅法並未要求原告有任何申報田賦
    之協力義務，被告自不得比附援引。故本件被告不當擴大司
    法院解釋之意旨，並希冀遽以免除所有主管機關依法應負之
    職權調查義務，錯誤引用司法院解釋為免除義務之論遽，其
    適用法令顯有錯誤，可不待言。
  (三)綜上所述，被告徒以原告未提出變更申請，故未盡協力義務
    ，使其不知系爭土地以往年度之使用情形為由，即駁回原告
    之請求，顯已違反憲法第19條租稅法律主義及司法院釋字46
    0、496、500號等解釋意旨並與台北高等行政法院89年度訴
    字第3180號判決相違，原告依稅捐稽徵法第28條，以被告「
    適用法令錯誤」為由，申請退還其89及90年所溢繳之地價稅
    ，自屬有據，被告未經詳察，訴願決定亦未加糾正，仍予維
    持，容有未洽。
  (四)綜右析陳，在在可明被告所為原行政處分及訴願決定均顯有
    違法及不當，至為灼明。為此狀請鈞院鑒核，惠請判決如原
    告訴之聲明之所請。
乙、被告主張：
  (一)查本案原告於80年9月3日買賣取得坐落台北縣新店市○○段
    溪西小段40之2地號、於81年3月24日買賣取得坐落台北縣新
    店市○○段溪西小段24之2、24之3等地號二筆、於89年1月3
    日買賣取得新店市○○段薏仁坑小段135、135之1 (89年12
    月16日分割自135地號）地號等5筆土地，嗣91年7月9日將安
    坑段溪西小段24之2、之3、40之2等三筆出售予中信房屋仲
    介股份有限公司；將同地段薏仁坑小段135、135之1等二筆
    地號出售予中捷建設股份有限公司，故原告新店市○○段薏
    仁坑小段135、135之1地號僅可就89、90年部分進行請求退
    還溢繳地價稅，其餘年度則因其非土地稅法第3條所定之納
    稅義務人，核非得請求退還稅款之適格當事人，先予敘明。
  (二)次查本案系爭土地，為非都市土地之山坡地保育區，使用編
    定為林業用地，原屬課徵田賦之土地，惟經被告查得系爭新
    店市○○段溪西小段40之2、24之2、24之3等三筆土地未作
    農業使用，前分別於81年8月3日 (81)北縣稅新 (二)字第
    1155 5號函及11561號函通知當時之土地所有權人原告及捷
    和建設股份有限公司，不符合課徵田賦要件，應自81年起改
    按一般用地課徵地價稅在案。另於89年1月3日買賣取得新店
    市○○段薏仁坑小段135（89年12月16日逕分割135之1地號
    ）原告登記取得後，亦未提出課徵田賦之申請，且嗣後系爭
    土地歷經多次買賣移轉始終課徵地價稅，是以，被告按一般
    用地稅率向原告課徵地價稅，洵非無據。
  (三)本案系爭土地既經改按一般用地稅率課徵地價稅後，又歷經
    多次買賣移轉，其後是否作農業使用？如土地所有權人未提
    出申請，稽徵機關自無從知悉，且有關課稅要件事實，多發
    生於納稅義務人所得支配之範圍，稅捐稽徵機關掌握困難，
    納稅義務人亦應負申報協力義務。再按稅捐稽徵法第28 條
    規定，因適用法令錯誤或計算錯誤，而申請退還溢繳之稅款
    ，允應由納稅義務人負舉證責任，提出具體證明，然查原告
    對於被告就前開土地應課徵地價稅之認定於持有期間一直未
    有異議；且原告就系爭土地於其申請退還稅款之期間，是否
    作農業使用之事實，亦未提出何具體證明，以實其說，故本
    案原告申請退還溢繳地價稅乙節，核不足採。
  (四)另原告主張應依台北高等行政法院89訴字第3180號判決，田
    賦徵收程序應由稅捐機關依職權主動辦理，無須納稅人提出
    乙節，因該判決尚未核定為判例，依前台灣省財政廳55年1
    月11日財稅法字第91318號令示：「行政法院之判決未核定
    為判例者，不得驟以判例援用。」併予敘明。
  (五)綜上所陳，原告之訴應認為無理由，依行政訴訟法第195條
    後段之規定駁回原告之訴。
　　理  由
一、本件被告之代表人原為郭豊鈐，自94年5月2日起變更為乙○
    ○，是其聲明承受訴訟，核無不合，應予准許。
二、按土地稅法第3條第1項第1款規定：「地價稅或田賦之納稅
    義務人如左：一、土地所有權人。...... 」，而行為時土
    地稅法施行細則第20條規定：「地價稅每年一次徵收者，以
    9 月15日 (90年1月1日起改以8月31日）為納稅義務基準日
    。」。另依稅捐稽徵法第28條規定：「納稅義務人對於因適
    用法令錯誤或計算錯誤溢繳之稅款，得自繳納之日起5年內
    提出具體證明，申請退還；逾期未申請者，不得再行申請。
    」。
三、本件係原告所有坐落台北縣新店市○○段溪西小段24之2、
    24之3、40之2地號及薏仁坑小段135、135之1地號等五筆土
    地，皆為非都市土地之山坡地保育區，符合免徵地價稅之土
    地，基於一般課稅追繳期限為5年，故申請退還89年至90年
    度溢繳之地價稅，為被告所否准。原告則不服，為如事實欄
    所載之主張。
四、經查：
  (一)本件系爭原告所有坐落台北縣新店市○○段溪西小段24之2
    、24之3、40之2地號及薏仁坑小段135、135之1地號等五筆
    土地，皆為非都市土地之山坡地保育區，使用編定為林業用
    地，原屬課徵田賦之土地；嗣被告查得系爭新店市○○段溪
    西小段40之2、24之2、24之3等三筆土地未作農業使用，前
    經被告於81年8月3日函通知當時之土地所有權人原告及捷和
    建設股份有限公司，不符合課徵田賦要件，應自81年起改按
    一般用地課徵地價稅及另於89年1月3日買賣取得新店市○○
    段薏仁坑小段135（89年12月16日逕分割135之1地號）原告
    登記取得後，亦未提出課徵田賦之申請之事實，有土地登記
    謄本五紙、被告所屬新店分處81年8月3日 (81)北縣稅新 (
    二)字第11555號函及11561號函等影本在卷足憑，且為原告
    所不爭執，洵堪認定。從而，就上開系爭五筆土地，被告按
    一般用地稅率向原告課徵地價稅，自屬有據，並無違誤。
  (二)按土地稅法第41條規定：「依第17條及第18條規定，得適用
    特別稅率之用地，土地所有權人應於每年（期）地價稅開徵
    40 日前提出申請，逾期申請者，自申請之次年期開始適用
    。前已核定而用途未變更者，以後免再申請。適用特別稅率
    之原因、事實消滅時，應即向主管稽徵機關申報。」，另依
    司法院釋字第537號解釋之意旨：「.... 因租稅稽徵程序，
    稅捐稽徵機關雖依職權調查原則而進行，惟有關課稅要件事
    實，多發生於納稅義務人所得支配之範圍，稅捐稽徵機關掌
    握困難，為貫徹公平合法課稅之目的，因而課納稅義務人申
    報協力義務。...... 」，是以，系爭土地既經改按一般用
    地稅率課徵地價稅後，又歷經多次買賣移轉，其後是否作農
    業使用之事實，原告最為知悉；是土地稅法第41條第2項規
    定，納稅義務人就系爭土地業已作農業使用，導致適用特別
    稅率之原因、事實消滅時，即負有應向主管稅捐稽徵機關申
    報，俾使稅捐稽徵機關得據以正確核課系爭稅捐之協力義務
    。如土地所有權人未提出申請，稽徵機關自無從知悉，且有
    關課稅要件事實，多發生於納稅義務人所得支配之範圍，稅
    捐稽徵機關掌握困難，納稅義務人亦應負申報協力義務。是
    原告主張被告依法應依職權調查之事項乙節，容有誤解，尚
    難可採。
  (三)本件原告對於上開系爭土地，對於被告課徵地價稅之認定，
    數十年來一直未有異議；且原告就系爭土地於其申請退還稅
    款之期間，是否作農業使用之事實，亦未向被告提出任申請
    證明以實其說；從而，被告否准原告請求退還89年及90年度
    所繳納之地價稅，依法並無不合。
五、綜上所述，原處分依法並無不合，訴願決定予以維持，亦無
    違誤；原告徒執前詞，聲請撤銷原處分及訴願決定，並請求
    被告應退還原告89年及90年度溢繳地價稅計1,329,648元，
    為無理由，應予駁回。
六、本件事證已明，兩造其餘主張或答辯，已與本院判決結果無
    涉，爰毋庸一一論列，併此敘明。
據上論結，本件原告之訴為無理由，爰依行政訴訟法第98條第3
項前段，判決如主文。
中　　華　　民　　國　　94　　年　　11　　月　　10　　日
                        第七庭審判長法  官　劉　介　中
                                    法  官　李　玉　卿
                                    法  官　黃　秋　鴻
上為正本係照原本作成。
如不服本判決，應於送達後20日內，向本院提出上訴狀並表明上
訴理由，如於本判決宣示後送達前提起上訴者，應於判決送達後
20日內補提上訴理由書（須按他造人數附繕本）。
中　　華　　民　　國　　94　　年　　11　　月　　10　　日
                                       書記官   王琍瑩
